【裁判字號】    94,重訴,100
【裁判日期】    950330
【裁判案由】    殺人
【裁判全文】
臺灣高雄地方法院刑事判決             94年度重訴字第100號
公  訴  人  臺灣高雄地方法院檢察署檢察官
被      告  丁○○
                    （現羈押於臺灣高雄看守所）
選任辯護人  呂郁斌律師
上列被告因殺人案件，經檢察官提起公訴（94年度偵字第11799
號），本院判決如下：
    主  文
丁○○殺人，處有期徒刑拾貳年。
扣案之折疊式蝴蝶刀壹把沒收。
    事  實
一、丁○○前於民國93年間因毀棄損壞與傷害案件，經本院以93
    年度簡字第5523號，分別判處拘役30日、30日，合併定應執
    行刑為拘役55日確定，並於94年4 月19日縮短刑期執行完畢
    。詎丁○○竟不思悔改，認定林聖聰前有出面為不利於其關
    於上開案件之證言，因而懷恨在心，伺機準備報復，屢次與
    林聖聰發生爭執，並於94年5 月24日下午4 時30分許，在高
    雄縣燕巢鄉○○村○○路44之20號林聖聰之住處前，雙方再
    起衝突。嗣於翌日上午7 時許，丁○○騎乘腳踏車外出購買
    早餐，行經林聖聰上開住處，見林聖聰甫步出家門準備上工
    ，思及屢次報復林聖聰未果而心有未不甘，竟萌生殺人犯意
    ，先推腳踏車衝撞林聖聰，旋自褲子右前方口袋內拿出預藏
    ，且其所有平日供削水果用之折疊式蝴蝶刀1 把，持該刀逕
    朝林聖聰刺殺，林聖聰見狀即持其所有之L 型梅花扳手抵擋
    ，隨即2 人發生拉扯扭打，於扭打過程中，林聖聰遭丁○○
    揮砍刺殺手、腳等部位，因而受有左上臂割刺傷9X4 公分、
    左上臂背部割傷5X4 公分、左前臂背部表淺割傷4X0.1 公分
    、右下肢割傷12X1.5公分等傷害，致使林聖聰不支倒地而仰
    倒於角宿路44之16號前，丁○○見林聖聰倒地後，竟仍接續
    上開殺人犯意，明知胸部係人體極重要且脆弱之部位，心臟
    與肺臟此二重要之臟器均位於此處，如以其所持之蝴蝶刀此
    等利刃直接刺向林聖聰之胸部，將有極大之可能刺中林聖聰
    之心臟導致大量出血，或刺中林聖聰肺臟導致氣胸，使林聖
    聰發生死亡結果之狀況下，以右手反握蝴蝶刀猛力朝林聖聰
    之左胸近心臟之要害處刺1 刀，刀刃完全插入直至刀柄處，
    致林聖聰左胸部受有2.5 公分X1公分之穿刺傷，刀徑行經左
    側第5 及第6 肋間，形成2X0.1 公分穿通口，左心室前壁，
    形成1.5X0.5 公分穿通口等傷害，隨即為鄰居丙○○嚇阻並
    奪下上開蝴蝶刀後，丁○○始無從繼續刺殺林聖聰。嗣於員
    警乙○○接獲報案到場並查明行凶人為丁○○後，丁○○始
    自行返回現場向員警投案，並當場扣得丁○○於案發時被丙○○所奪下之上開折疊式蝴蝶刀1 把。而林聖聰遭刺殺後，
    旋即倒臥於角宿路44之14號前，經警送往財團法人義大醫院
    （下稱義大醫院）急救，惟林聖聰仍因左胸穿刺傷併心血管
    傷害（心包填塞）而於到院前死亡。
二、案經高雄縣政府警察局岡山分局報告臺灣高雄地方法院檢察
    署檢察官偵查起訴。
    理  由
壹、程序方面：
    本件被告、辯護人及檢察官均對本院所提示證據之證據能力
    均不爭執，本院審酌各該證據作成之情況，認為適當，依刑
    事訴訟法第159 條之5 得作為證據，核先敘明。
貳、實體方面：
一、訊據被告丁○○固不否認於前揭時地，有因故與被害人林聖
    聰發生爭執並進而互毆、扭打，嗣被害人遭其以扣案之折疊
    式蝴蝶刀刺到左胸，致其受有上開傷害並因而死亡之事實，
    惟矢口否認有何殺人犯行，辯稱：伊是推腳踏車去撞林聖聰
    ，他就拿L 型梅花扳手丟伊，造成伊頭部舊傷流血，後來他
    跌倒正面朝上，伊只有刺他肚子1 刀，沒有先刺他的手腳，
    後來刀子就被丙○○搶走了，伊沒有要讓他死的意思，只是
    想要教訓他云云；辯護人辯護意旨則以：被告是因為懷疑死
    者因毀損案作偽證，只是想要報復、教訓被害人，且被告在
    刺傷被害人後，並未接續朝被害人其他致命部位攻擊，足證
    被告係以刺傷被害人為目的，並無致人於死之犯意，而在情
    急之下，被告無法控制力道，才會導致被害人死亡，被告行
    兇後仍停留在現場不遠處等候員警，且於員警到達現場後，
    主動走向員警並坐上警車赴警局接受偵訊，因認被告符合自
    首之要件云云，資為辯護。經查：
(一)被告有於前揭時地與被害人發生爭執，進而互毆，並持上開
    蝴蝶刀刺入被害人左胸1 刀等情，業據被告於警、偵訊及本
    院審理中供認不諱（見相驗卷第6 、7 、22至25頁、94年度
    聲羈字第511 號卷第5 、6 頁、94年度偵字第11799 號卷第
    113 、114 頁、本院卷第10、173 頁），核與在場證人即鄰
    居丙○○於警、偵訊及本院審理時證述情節大致相符（見相
    驗卷第9 至11、26、27頁、本院卷第121 、122 頁），並有
    現場照片12張、折疊式蝴蝶刀1 把扣案可憑。而被害人係遭
    被告持上開蝴蝶刀刺入左胸，而受有如事實欄所述之傷勢，
    而於到院前死亡等節，業據臺灣高雄地方法院檢察署檢察官
    督同法醫相驗屬實，有勘驗筆錄2 份、臺灣高雄地方法院檢
    察署相驗屍體證明書及驗斷書各1 份、屍體照片14張在卷可
    參（見相驗卷第30至35頁），並經法務部法醫研究所解剖鑑
    定結果為「左胸部受有2.5 公分X1公分之穿刺傷，刀徑行經
    左側第5 及第6 肋間，形成2X0.1 公分穿通口，左心室前壁
    ，形成1. 5X0.5公分穿通口，此一結果造成心包充血300 毫
    升，死亡原因為銳器割刺傷造成出血，導致心包充填死亡」
    ，亦有該所94年8 月15日（94）醫鑑字第0949號鑑定書1 份
    、解剖照片24張在卷可考（見相驗卷第39至51頁），復有義
    大醫院病歷影本1 份在卷可佐（見94年度偵字第11799 號卷
    第37至51頁），足認被告上開供述核與事實相符，堪予採信
    。
(二)被告雖否認有殺死被害人之故意，並以前詞置辯，惟查，被
    告於94年5 月25日警詢時供稱：「‧‧‧看見死者林聖聰就
    用腳踏車推去撞死者‧‧‧林聖聰就拿L 型梅花扳手乙支丟
    伊，造成伊部舊傷流血，心情不好很生氣想跟林聖聰拼個他
    死或我活，後來我就從褲子右前口袋內拿出蝴蝶刀乙支追林
    聖聰，剛好林聖聰跌倒被我追上‧‧‧右手大拇指頂住蝴蝶
    刀刀柄底部，餘4 指握蝴蝶刀刀柄身，手持刀由上而下往死
    者林聖聰肚子附近刺殺‧‧‧想要林聖聰死‧‧‧」等語（
    見相驗卷第6 、7 頁），復於同日檢察官相驗時陳稱：「‧
    ‧‧一開始他跌倒，正面朝上，我就往他胸部刺1 刀‧‧‧
    昨天他打我，我想跟他拼看他死，還是我死‧‧‧刺向死者
    靠近肚子部位‧‧‧刀鋒全部進入死者身體‧‧‧」等語（
    見相驗卷第23至25頁），又於同日內勤檢察官偵訊時改口辯
    稱：「‧‧‧有刺他的肚子‧‧‧我沒有要他死的意思」云
    云（見相驗卷第63頁），嗣於本院值班法官訊問時辯稱：「
    ‧‧‧我的腳曾經受過傷，跑不過他，他有追到我‧‧‧我
    刺被害人的腹部，我還沒刺被害人前，被害人剛好倒下，我
    不知道他為何倒下‧‧‧其他部分有無刺到，我沒有印象‧
    ‧‧」云云（見94年度聲羈字第511 號卷第5 、6 頁），另
    於94年9 月20日本院審理時辯稱：「‧‧‧我只有捅他左邊
    肚子1 刀，我捅他的地方沒有流血‧‧‧他拿T 字型扳手來
    追我‧‧‧我只是要嚇他」云云（見本院卷第10頁），參以
    被告上開供述，對於2 人發生扭打、追趕之過程、持刀刺殺
    被害人之部位及刺殺之動機乙節，被告前後所供，互相矛盾
    ，已難遽信。又參酌證人丙○○於偵訊時證稱：「當時林聖
    聰躺在地上，他手、腳有在捉丁○○，2 人扭打一起‧‧‧
    但我記得林聖聰頭部、右邊頭部、衣服、地上有血，手、腳
    抵擋丁○○‧‧‧」等語（見相驗卷第26、27頁），觀諸被
    害人受有左上臂割刺傷9X4 公分、左上臂背部割傷5X4 公分
    、左前臂背部表淺割傷4X0.1 公分、右下肢割傷12X1.5 公
    分等刀傷，有臺灣高雄地方法院檢察署檢察官勘驗筆錄、相
    驗屍體證明書、法務部法醫研究所鑑定書、屍體照片14張、
    解剖照片24張在卷可稽，足認被告辯稱只有刺被害人1 刀云
    云，核屬狡飾圖卸之詞，顯與事實不符，是本院認被告於警
    詢中所為之供述，顯然較少考量利弊得失，所供應較事後翻
    異之詞為可採，其於本院之供詞，尚難據為對被告有利之認
    定。
(三)被告雖辯稱無殺人之故意云云，但被告將上開蝴蝶刀刀鋒全
    部刺入被害人身體，想要被害人死，要與被害人拼死活等語
    ，業據被告供承在卷，又依被害人所受之傷勢觀之：「左胸
    部受有2.5 公分X1公分之穿刺傷，刀徑行經左側第5 及第6
    肋間，形成2X0.1 公分穿通口，左心室前壁，形成1.5X0.5
    公分穿通口，此一結果造成心包充血300 毫升」，顯見被告
    係以相當之力道用銳器刺入胸腔、心臟，方會造成如此深切
    之傷口，若倘如被告所言，其僅係以扣案之蝴蝶刀嚇阻被害
    人，而當時被害人既已跌仆在地，毫無反抗能力，若被告無
    取其性命之故意，為何要接續揮刀砍殺，且命中其要害，是
    被告所辯此節實不足採，又胸部係人體極重要且脆弱之部位
    ，心臟與肺臟此二重要之臟器均位於此處，如以尖刀等利刃
    直接刺向他人之胸部，將有極大之可能刺中心臟導致大量出
    血或刺中肺臟導致氣胸，使他人發生死亡之結果，竟仍以右
    手持上開蝴蝶刀，猛力朝林聖聰之左胸近心臟之要害處刺1
    刀，刀刃完全插入直至刀柄處，造成被害人受有如事實欄所
    述之傷害，依其下手之重，顯係必至被害人於死地，益證被
    告主觀上有殺人之故意甚明。被告之選任辯護人雖以被告無
    法控制力道，才導致被害人死亡云云，然被告揮刀之對象係
    人，且係體型已發育完成之成年人，並非細微之物體，在近
    身搏鬥時，對於刀子刺殺之部位及力道，豈有無從分辨、控
    制之理，是辯護人上開所辯，委無可採。另辯護人為被告辯
    護稱其僅有傷害故意，而發生被害人死亡之加重結果，應依
    傷害致死論斷，尚屬無據，自無可採。
(四)綜上所述，被告上開所辯，無非事後卸責之詞，不足採信，
    本件事證明確，被告殺人犯行洵堪認定，應予依法論科。
二、核被告所為，係犯刑法第271 條第1 項之殺人罪。至辯護人
    辯稱被告係因罹患精神上疾病而犯本案，且被告符合自首之
    要件云云，被告經財團法人長庚紀念醫院（高雄）分院鑑定
    結果，雖認其操作性智商較差，已達輕度障礙，但班達測驗
    結果並未達腦傷水準，故排除腦傷所造成，而被告目前情緒
    較為憂鬱，但無明顯精神疾病症狀，且無證據顯示被告有精
    神病性的精神疾病，判定其低落情緒未達到精神疾病診斷準
    則手冊任何憂鬱疾患之診斷標準，又加上被告可清楚交代犯
    案當時的時間、經過及動機，判定其無記憶喪失或意識混亂
    等情況，因而不認被告在犯案當時有癲癇發作的情況，亦無
    證據確認有癲癇的疾病，判斷被告犯下本案時，是成人反社
    會行為，並無心神喪失或精神耗弱的情況，此有上開醫院95
    年1 月27日（94）長庚院高字第4C2359號函及其鑑定書1份
    附卷可考，可證被告犯案時，其行為並不受其所自稱癲癇等
    精神夙疾之影響，本院縱觀被告在警偵訊中及法庭上之陳述
    及其表現，認被告並未達精神耗弱之程度，辯護人上開所辯
    ，顯與事實不符，尚難採信。又按刑法第62條所定自首減刑
    係以對於未發覺之犯罪，在有偵查犯罪職權之公務員知悉犯
    罪事實及犯人之前，向職司犯罪偵查之公務員坦承犯行，並
    接受法院之裁判而言。苟職司犯罪偵查之公務員已知悉犯罪
    事實及犯罪嫌疑人後，犯罪嫌疑人始向之坦承犯行者，為自
    白，而非自首。所謂發覺，不以有偵查犯罪之機關或人員確
    知其人犯罪無誤為必要，僅須有確切之根據得為合理之可疑
    者，亦屬發覺（最高法院72年度臺上字第641 號判例、93
    年度臺上字第607 號判決意旨參照）。查員警乙○○到案發
    現場時，係因被害人之妻子及女兒指訴兇手係「阿德」，而
    知悉被告係本案之嫌疑犯一事，業據證人乙○○於本院審理
    時到庭證稱：「死者的太太及女兒都有說兇手是住在他們那
    邊叫阿德的‧‧‧我直覺他就是阿德，我之前有看過被告，
    知道他住在那邊附近‧‧‧（檢察官問：在被告向你表示他
    是兇手之前，你是否就已經知道他就是本案的嫌疑犯？）知
    道‧‧‧」等語（見本院卷第126 、127 頁），是員警乙○○已非單憑主觀懷疑被告犯罪，應有確切根據合理懷疑被告
    犯罪，依前開說明，被告犯罪已被發覺，縱事後主動坐上警
    車赴警局接受偵訊，供出上開犯行，亦屬自白而非自首，自
    不符合自首之要件，辯護人認應依自首之規定減輕其刑云云
    ，亦不足採，附此敘明。
三、爰審酌被告因細故與被害人林聖聰發生爭吵，進而出手互毆
    、持刀揮砍，終至持刀刺殺被害人，造成被害人死亡、被害
    人家屬永遠痛失親人此一無法彌補之後果，犯罪情節實為重
    大，且被告於犯後否認有殺人犯行，猶以前詞置辯，犯罪後
    態度難認良好，並於案發後迄今未與被害人家屬達成和解，
    賠償被害人家屬所遭受之損害，惟念及被告前未曾受有期徒
    刑以上刑之宣告，有臺灣高等法院被告前案紀錄表1 份在卷
    可憑，素行尚非不良，而本案係因被告與被害人互毆狀態下
    無暇深慮所發生等一切情狀，認檢察官請求從重量處無期徒
    刑以上之刑，尚嫌過重等一切情狀，量處如主文所示之刑，
    以資懲儆。扣案之折疊式蝴蝶刀1 把，並非槍砲彈藥刀械管
    制條例公告管制之刀械，有高雄市政府94年12月23日高市警
    保字第0940064653號函為證，雖非違禁物，但為被告所有，
    業據被告供明在卷，且係其供本件犯罪所用之物，爰依刑法
    第38條第1 項第2 款規定，併予宣告沒收。另扣案之腳踏車
    1 輛及衣、褲各1 件，雖為被告所有，惟因此等物品係一般
    人日常生活所需，被告並非以此作為殺人犯罪之工具，又非
    違禁物，爰均不併為沒收之諭知。
據上論斷，應依刑事訴訟法第299 條第1 項前段，刑法第271 條
第1 項、第38條第1 項第2 款，判決如主文。
本案經檢察官甲○○到庭執行職務。
中    華    民    國    95    年    3     月    30    日
                  刑事第三庭  審判長法  官   張意聰
                                    法  官   郭瓊徽
                                    法  官   錢衍蓁
以上正本證明與原本無異。
如不服本判決，應於判決送達後十日內，向本院提出上訴狀。
中    華    民    國    95    年    3     月    30    日
                                    書記官   鄭淑臻
附錄本案論罪科刑法條全文：
中華民國刑法第271條 (普通殺人罪)
殺人者，處死刑、無期徒刑或10年以上有期徒刑。
前項之未遂犯罰之。
預備犯第1 項之罪者，處2 年以下有期徒刑。


司法院資訊處製作；財團法人民間司法改革基金會備份。
